【裁判字號】    98,交抗,765
【裁判日期】    981218
【裁判案由】    聲明異議
【裁判全文】
臺灣高等法院高雄分院刑事裁定         98年度交抗字第765號
抗  告  人  交通部公路總局高雄區監理所屏東監理站
代  表  人  甲○○
受處分人    乙○○
上列抗告人因受處分人違反道路交通管理處罰條例聲明異議案件
，不服臺灣屏東地方法院中華民國98年9 月11日裁定（98年度交
聲字第299 號），提起抗告，本院裁定如下：
    主  文
抗告駁回。
    理  由
一、抗告意旨略以：按95年2 月5 日生效施行之行政罰法第26條
    固規定：「一行為同時觸犯刑事法律及違反行政法上義務規
    定者，依刑事法律處罰之。但其行為應處以其他種類行政罰
    或得沒入之物而未經法院宣告沒收者，亦得裁處之。前項行
    為如經不起訴處分或為無罪、免訴、不受理、不付審理之裁
    判確定者，得依違反行政法上義務規定裁處之。」。惟刑事
    訴訟法所規定之緩起訴乃附條件之不起訴處分，本質上為不
    起訴處分之一種，至檢察官為緩起訴處分時，依刑事訴訟法
    第253 條之2 第1 項規定命被告向指定之公益團體等提供一
    定時數之義務勞務者，乃屬一種特殊之處遇措施而非刑法所
    規定之刑罰。故刑事案件經檢察官為緩起訴確定後，應視同
    不起訴處分確定，則依上開第26條第2 項規定似非不得依違
    反行政法規定裁處之。本件異議人乙○○因酒醉駕車之行為
    ，雖經臺灣屏東地方法院檢察署檢察官以97年度偵字第874
    號為緩起訴處分，並應於緩起訴處分期間屆滿前2 月止，向
    該署指定之公益團體、地方自治團體或社區提供80小時之義
    務勞務，並參加該署舉辦之法治教育2 場。惟該義務勞役及
    參加法治教育; 僅屬特殊之「處遇措施」，而非刑事法律所
    定之「刑罰」，是依上開規定仍得依違反行政法上義務規定
    裁處之，抗告人處罰異議人罰鍰部分，於法有據，原裁定認
    受處分人違規行為已經完成提供義務勞務，係「依刑事法律
    處罰」，而逕為「原處分關於罰鍰新臺幣肆萬伍仟元部分撤
    銷。上開撤銷部分，乙○○不罰。」之諭知部分，於法令尚
    有未合，顯屬錯誤，爰提起抗告請撤銷原裁定關於上開撤銷
    抗告人機關所為之原處分（罰鍰新台幣肆萬伍仟元部分）及
    諭知不罰部分，更為適法之裁定等語。
二、本案經本院審理結果，認第一審裁定認事用法均無不當，應
    予維持，並引用第一審裁定書記載之理由（如附件）。
三、按觸犯刑事法律之犯罪行為，除得經檢察官之起訴，並由法
    院審理後，為有罪科刑、無罪、免訴、不受理、不付審理之
    裁判外，依刑事訴訟法第253 條之1 第1 項、第253 條之2
    第1 項第5 款規定，如檢察官認該行為所涉為死刑、無期徒
    刑或最輕本刑3 年以上有期徒刑以外之罪，於參酌刑法第57
    條所列事項及公共利益之維護，認以緩起訴為適當者，得定
    1 年以上3 年以下之緩起訴期間為緩起訴處分，並同時命被
    告提供一定時數之義務勞務，其如未在上開指定期間內確實
    履行義務，依刑事訴訟法第253 條之3 第1 項第3 款之規定
    ，受緩起訴人將遭受撤銷緩起訴處分之不利益；反之，倘其
    確實遵守並履行各項緩起訴條件，除非合於刑事訴訟法第26
    0 條所定情形之一，否則異議人即無再就同一案件遭受刑事
    追訴之虞。從而，受緩起訴人已因上開緩起訴處分而剝奪其
    人身自由（強制於一定時間內為義務勞務而無法自由選擇行
    動、工作），主觀上前揭義務勞務亦具有強制性、懲罰性，
    雖不若易科罰金係以支付金錢作為自由刑之替代，惟經由緩
    起訴處分附帶條件義務勞務之履行使其免於遭檢察官發動起
    訴程序，仍具有替代刑罰之效果，仍屬其為犯罪所付出之代
    價，廣義而言，應屬前揭所稱之「實質刑事法律處罰」。而
    屬行政罰法第26條規定：「一行為同時觸犯刑事法律及違反
    行政法上義務規定者，依刑事法律處罰之」，所稱之「依刑
    事法律處罰之」。
四、本件異議人乙○○因飲酒後駕車且呼氣酒精濃度高達0.728M
    G ＼L ，違反道路交通管理處罰條例第35條第1 項第1 款規
    定，經員警當場製單舉發，復經臺灣屏東地方法院檢察署檢
    察官偵查後，以97年度偵字第874 號為緩起訴處分，處分書
    中並載明「緩起訴期間為1 年，被告應於緩起訴處分確定日
    至緩起訴期間屆滿前2 月止，向指定之公益團體、地方自治
    團體或社區提供80小時之義務勞務、並參加本署舉辦之法治
    教育2 場。」。而上開緩起訴處分期間業於98年1 月20日期
    間屆滿未據撤銷緩起訴處分，亦有前揭緩起訴處分書及臺灣
    高等法院被告前案紀錄表各1 件在卷可稽，足見異議人已履
    行上開緩起訴處分所附帶之義務勞務條件，而受「實質刑事
    法律處罰」。原審因而裁定撤銷原處分關於科罰鍰4 萬5 千
    元部分，另為不罰之諭知，經核即無不當，抗告人所執理由
    並不足取，本件抗告為無理由，應予駁回。
五、據上論結，應依道路交通案件處理辦法第26條，刑事訴訟法
    第412 條，裁定如主文。
中    華    民    國    98    年    12    月    18    日
                  刑事第三庭    審判長法  官   莊崑山
                                      法  官   張意聰
                                      法  官   唐照明
以上正本證明與原本無異。
不得再抗告。
中    華    民    國    98    年    12    月    18    日
                                      書記官   張雲義
附件：
臺灣屏東地方法院交通事件裁定         98年度交聲字第299號
原處分機關  交通部公路總局高雄區監理所屏東監理站
                    住屏東縣屏東市○○路222號
異  議  人  乙○○  男  25歲（民國○○年○月○日生）
即受處分人          身分證統一編號：Ｚ000000000號
                    住高雄縣鳳山市○○里○○○路185號
上列受處分人因違反道路交通管理處罰條例案件，對於交通部公
路總局高雄區監理所屏東監理站民國98年8 月24日所為之處分（
原處分案號：屏監違字第裁82-V00000000號）聲明異議，本院裁
定如下：
    主  文
原處分關於罰鍰新臺幣肆萬伍仟元部分撤銷。
上開撤銷部分，乙○○不罰。
    理  由
一、原處分意旨略以：受處分人即異議人乙○○（下稱異議人）
    因於民國（下同）96年12月17日凌晨2 時25分許，酒後騎乘
    車牌號碼XXE-783 號重型機車，在屏東縣內埔鄉○○村○○
    路老埤高幹55號電桿處時，因酒精濃度超過標準每公升0.55
    毫克以上之違規事實，爰依道路交通管理處罰條例第35條第
    1 項第1 款及第24條第1 項第2 款之規定，裁處受處分人罰
    鍰新臺幣（下同）45,000元，吊扣駕駛執照12個月，並應參
    加道路交通安全講習等情。
二、聲明異議意旨略以：「異議人已向指定之公益團體提供80小
    時之義務勞務，和參加2 場法治教育，在案發後深感悔意，
    且目前仍在研究所就讀情況下，對於罰鍰金額為一負擔壓力
    ，且為初犯，懇請在罰鍰的部份可以撤銷」等語，為此聲明
    異議並請求撤銷罰鍰之處分等語」。為此聲明異議求為撤銷
    罰鍰處分等語【施以道安講習、吊扣駕駛執照12個月不在聲
    明異議範圍】。
三、按汽車駕駛人，駕駛汽車經測試檢定有酒精濃度超過規定標
    準者，處15,000元以上60,000元以下罰鍰，並當場移置保管
    該汽車及吊扣其駕駛執照1 年。汽車駕駛人有飲用酒類或其
    他類似物後其吐氣所含酒精濃度超過每公升0.25毫克或血液
    中酒精濃度超過百分之0.05以上者，不得駕車。道路交通管
    理處罰條例第35條第1 項第1 款、道路交通安全規則第114
    條第2 款分別定有明文。惟依95年2 月5 日施行之行政罰法
    第26條第1 項規定：「一行為同時觸犯刑事法律及違反行政
    法上義務規定者，依刑事法律處罰之。但其行為應處以其他
    種類行政罰或得沒入之物而未經法院宣告沒收者，亦得裁處
    之。」，此乃一行為同時造成刑罰法律與行政秩序罰規定發
    生競合適用之關係時，基於「一事不二罰」之法理，經由立
    法程序確立應以刑罰優先為原則，避免行為人承受過度且重
    複之處罰。此觀該條立法理由明確揭示：「一行為同時觸犯
    刑事法律及違反行政法上義務規定時，由於刑罰與行政罰同
    屬對不法行為之制裁，而刑罰之懲罰作用較強，故依刑事法
    律處罰，即足資警惕時，實無一事二罰再處行政罰之必要。
    且刑事法律處罰，由法院依法定程序為之，較符合正當法律
    程序，應予優先適用。但罰鍰以外之沒入或其他種類行政罰
    ，因兼具維護公共秩序之作用，為達行政目的，行政機關仍
    得併予裁處，故為第一項但書規定。」，其理益明。是以前
    揭行政罰法中刑事法律處罰優先且不再處以行政秩序罰之目
    的，既係因為行為人已接受刑罰而足資警惕，且已發生懲罰
    之作用，即無使行為人陷於雙重處罰之不利益，則關於刑事
    法律處罰之範圍自應採取實質認定，凡刑事實體法或程序法
    中所規定客觀上剝奪行為人生命、自由、財產權利，主觀上
    亦因制裁之嚴厲性、痛苦性，其強度足以造成心理強制而間
    接達成矯正教化目的之處遇手段，皆應納入其中，而不以形
    式上符合刑法第32條至第34條所定主刑及從刑種類者為限，
    始與前揭法律規範之意旨相符。
四、經查，異議人於96年12月17日凌晨2 時25分許，飲酒後騎乘
    車牌號碼XXE-783 號重型機車，在屏東縣內埔鄉○○村○○
    路老埤高幹55號電桿處時，因酒精濃度超過標準每公升0.55
    毫克以上之違規事實，由原處分機關依道路交通管理處罰條
    例第35條第1 項第1 款及第24條第1 項第2 款之規定，裁處
    受處分人罰鍰45,000元，吊扣駕駛執照12個月，並施以道路
    交通安全講習等情，此有交通部公路總局屏東監理站違反道
    路交通管理事件裁決書附卷可稽（見本院卷第6 頁）。又異
    議人因上開酒後駕車行為，經臺灣屏東地方法院檢察署檢察
    官於斟酌異議人之犯後態度及公共利益之維護，認以緩起訴
    處分為適當，乃於97年2 月22日97年度偵字第874 號為緩起
    訴處分，並於處分書中載明「緩起訴期間為1 年，被告應於
    緩起訴處分確定日至緩起訴期間屆滿前2 月止，向指定之公
    益團體、地方自治團體或社區提供80小時之義務勞務、並參
    加本署舉辦之法治教育2 場。」等語，上開緩起訴處分期間
    業於98年1 月20日期滿未據撤銷，有前揭緩起訴處分書及臺
    灣高等法院被告前案紀錄表各1 件在卷可稽（本院卷第8 至
    13頁），則異議人上開違反刑事法律禁止規範之犯罪事實既
    已明確，僅因檢察官採取緩起訴處分之替代性刑事處遇手段
    ，未將該案逕行起訴或聲請簡易判決處刑，致其後適用之刑
    事訴訟程序有所區別，然就異議人負有向檢察官指定機構提
    供一定時數之勞務義務觀察，其如未在上開指定期間內確實
    履行義務，依刑事訴訟法第253 條之3 第1 項第3 款之規定
    ，異議人將遭受撤銷緩起訴處分之不利益；反之，倘其確實
    遵守並履行各項緩起訴條件，除非合於刑事訴訟法第260 條
    所定情形之一，否則異議人即無再就同一案件遭受刑事追訴
    之虞。從而，異議人已因上開緩起訴處分而剝奪其人身自由
    ，主觀上前揭義務勞務亦具有強制性、懲罰性，雖不若易科
    罰金係以支付金錢作為自由刑之替代，惟經由緩起訴處分條
    件之履行使其免於遭檢察官發動起訴程序，仍具有替代刑罰
    之效果，廣義而言，應屬前揭所稱之「實質刑事法律處罰」
    ，而有行政罰法第26條第1 項「一事不二罰」規定之適用。
五、綜上，異議人因駕駛人酒精濃度超過規定標準之違規行為，
    依行政罰法第26條第1 項前段規定，即應依刑事法律處罰之
    ，已無再依上開道路交通管理處罰條例第35條第1 項第1 款
    裁處行政罰鍰之餘地，是異議人據以聲明異議為有理由，原
    處分關於裁處罰鍰45,000元部分，於法未合，應由本院撤銷
    之，並為不罰之諭知。至原處分關於吊扣駕駛執照12個月及
    施以道安講習部分，異議人並未聲明異議，故不在本院審究
    範圍內，附此敘明。
六、據上論斷，依道路交通案件處理辦法第20條，裁定如主文。
中    華    民    國    98    年    9     月    11    日
                  交通法庭      法  官  潘正屏
以上正本證明與原本無異。
如不服本裁定應於收受送達後5 日內向本院提出抗告書狀敘述抗
告之理由抗告於台灣高等法院高雄分院。
中    華    民    國    98    年    9     月    11    日
                                書記官  唐明煌


司法院資訊處製作；財團法人民間司法改革基金會備份。
